臺灣高等法院刑事判決　　　　　　　　95年度上訴字第4396號
上　訴　人
即　被　告　乙○○
　　　　　　　　　　（現於臺灣臺北看守所羈押中）
指定辯護人　陳石山律師
上列上訴人即被告因強盜案件，不服臺灣板橋地方法院九十五年
度訴字第二一九三號中華民國九十五年十月五日第一審判決（起
訴案號：臺灣板橋地方法院檢察署九十五年度偵字第一六八一二
號），提起上訴，本院判決如下：
    主  文
上訴駁回。
    事  實
一、乙○○有詐欺、竊盜、恐嚇、妨害自由及公共危險等前科，
    最近一次係於民國九十一年間因公共危險案件，經臺灣板橋
    地方法院以九十一年度訴字第一二六九號判處有期徒刑四年
    ，於九十五年六月十八日縮短刑期執行完畢，猶不知悛悔。
    詎為搶奪他人財物變賣花用，竟意圖為自己不法之所有，於
    九十五年七月六日下午四時二十分許，戴墨鏡前往臺北縣三
    重市○○○路一五０號一樓丙○○所開設之「利春銀樓」，
    入店後即將墨鏡取下置於櫃檯上，向負責人丙○○佯稱欲選
    購金飾，丙○○即依其要求，先取出黃金墜子一個（重量為
    四錢六厘）置於玻璃櫃上，再取出黃金手鍊二條（重量共二
    錢，起訴書誤載為一條，該二條手鍊與黃金墜子合計市價為
    新臺幣一萬五千元），供乙○○觀看。乙○○即趁丙○○、
    及在旁之配偶甲○○不及防備之際，出手掠取丙○○手中之
    黃金手鍊及玻璃櫃上之黃金墜子，得手後，旋奪門而出。丙○○見狀立刻大聲呼叫，甲○○隨即上前追捕，因大同南路
    附近市場人群聚集，乙○○逃跑路線受阻擋，甲○○在離店
    門五十公尺外，即臺北縣三重市○○○路十二號前，抓住乙○○背後之衣服，此時乙○○為防護贓物及脫免逮捕，竟轉
    身出手抓打甲○○之臉部、脖子及前胸，當場施以強暴，致
    甲○○因此受有嘴巴、脖子及前胸多處挫傷之傷害（此部分
    未據告訴），適經路人協助制伏乙○○，乙○○始罷手，旋
    為據報趕至現場之警員查獲，並當場在乙○○身上起出上開
    黃金墜子一個、黃金手鍊二條，及在「利春銀樓」扣得乙○○所遺留非供前揭犯罪用之墨鏡一副。
二、案經被害人丙○○訴由臺北縣政府警察局三重分局報請臺灣
    板橋地方法院檢察署檢察官偵查起訴。
    理  由
壹、程序方面：
　　按被告以外之人於審判外之言詞或書面陳述，除法律有規定
　  者外，不得作為證據，刑事訴訟法第一百五十九條第一項定
　　有明文。次按傳聞法則之重要理論依據，在於傳聞證據未經
　　當事人之反對詰問予以核實，乃予排斥，惟若當事人已放棄
　　對原供述人之反對詰問權，於法院審判時表明同意該等傳聞
　　證據可作為證據，基於證據資料愈豐富，愈有助於真實發現
　　之理念，並貫徹刑事訴訟法修法加重當事人進行主義之精神
　　，確認當事人對於證據能力有處分權之制度，傳聞證據經當
　　事人同意作為證據，法院認為適當者，亦得為證據，故刑事
  　訴訟法第一百五十九條之五規定，被告以外之人於審判外之
    陳述，雖不符合同法第一百五十九條之一至第一百五十九條
    之四之規定，但經當事人於審判程序同意作為證據，法院審
　  酌該言詞陳述或書面陳述作成時之情況，認為適當者，亦得
    為證據。當事人、代理人或辯護人於法院調查證據時，知有
    第一百五十九條第一項不得為證據之情形，而未於言詞辯論
    終結前聲明異議者，視為有前項之同意。經查，本判決下列
    所引用各該被告以外之人於審判外之陳述（包含書面陳述）
    ，除從事業務之人於業務上製作之證明文書，並無顯不可信
    之情況，依刑事訴訟法第一百五十九條之四第二款規定，有
    證據能力外，其餘亦屬傳聞證據部分，檢察官、被告及辯護
    人於本院準備程序及審判期日中，均明示同意此部分之證據
    有證據能力，且迄至言詞辯論終結前亦未撤回前開同意，本
    院審酌上開證據資料製作時之情況，尚無違法不當及證明力
    明顯過低之瑕疵，亦認為以之作為證據應屬適當，故揆諸前
    開規定，爰依刑事訴訟法第一百五十九條之五規定，認前揭
    證據資料均有證據能力。至被害人丙○○、甲○○在原審法
    院所為之證詞，係經具結後實施交互詰問所得，依上開說明
    ，自有證據能力。
貳、實體方面：
一、訊據上訴人即被告乙○○固坦承於上揭時地，取走「利春銀
    樓」金飾未付價款即行離去之事實不諱，但矢口否認被訴準
    強盜之犯行，辯稱：係「利春銀樓」老闆自動開門讓伊離開
    ，伊慢慢走至附近市場，突有人自背後抓住伊，伊不知所以
    ，始予反抗，若認伊有未付價款情事，亦係在精神病發不知
    情之情形下所為，並無犯罪故意云云。辯護人則為被告辯護
    稱：被害人甲○○追呼出店門後，被告已離去約幾十公尺遠
    ，其縱有與被害人扭打，亦非「當場」施強暴，與準強盜之
    構成要件不合云云。惟查：
    （一）被告於上揭時地在「利春銀樓」未付價金即取走金飾
          離去之事實，業據被告於原審及本院審理中供承在卷
          。而被告係利用被害人丙○○不及防備，奪取金飾衝
          出店外，且在被害人丙○○配偶甲○○追趕，自後抓
    　　　住被告背後之衣服時，為防護贓物及脫免逮捕，轉身
　　　　　出手抓打被害人甲○○之臉部、脖子及前胸，當場施
　　　　　以強暴，致甲○○因此受有嘴巴、脖子及前胸多處挫
　　　　　傷等傷害之事實，亦據被害人丙○○、甲○○夫婦在
　　　　　警詢時，及原審審理時以證人身分結證綦詳，互核其
　　　　　情節相符（見偵查卷第十二頁以下，原審卷第七十六
  　　　　頁、第九十六頁），復有被害人甲○○受傷之照片一
　　　　　幀及贓物認領保單一紙在卷可佐（見偵查卷第二十頁
　　　　  、第三十五頁）。
    （二）又刑法第三百二十九條所謂「當場」，固不以實施竊
          盜或搶奪者尚未離去現場為限，即已離盜所而尚在他
　　　　　人跟蹤追躡中，仍不失為當場（最高法院八十六年度
　　　　　台上字第三二八０號判決意旨參照）。本件被告竄出
  　　　　「利春銀樓」後，被害人丙○○之配偶甲○○立即自
　　　　　後追趕，見被告已逃離店外約幾十公尺處，業據被害
　　　　　人甲○○於本院陳明（本院卷第三十五頁反面），是
　　　　　被告未脫離被害人甲○○之視線，始終在其追躡中，
  　　　　嗣因被告行經附近市場，人群聚集，行動受阻而為被
          害人甲○○追及，被告竟為防護贓物，脫免逮捕，與
          被害人甲○○扭打，自屬「當場」施強暴，辯護人指
　　　　　此已非「當場」，與構成要件不合云云，尚有誤會。
    （三）至被告另辯稱其有精神疾病，曾在馬偕紀念醫院、行
          政院衛生署臺南醫院（下稱臺南醫院），及臺灣岩灣
          技能訓練所之精神科就診，其上開行為係受精神病之
          影響云云。惟經原審函詢馬偕紀念醫院、臺南醫院及
          臺灣岩灣技能訓練所關於被告於精神科就診及治療情
          形，據馬偕紀念醫院函覆稱：乙○○於九十一年六月
          十四日於該院精神科就診一次，之後未再就醫。當次
          就醫之主要訴求為失眠及其處理，未再涉及其他精神
          狀態之診察等語；臺南醫院則回覆：乙○○未曾於該
          院就診等語；又臺灣岩灣技能訓練所函覆表示：榮義
          軍長期使用安非他命及海洛因等毒品，造成情緒起伏
          、自我判斷能力差、睡眠障礙之症狀，其臨床診斷為
          藥物性情緒障礙等語，有馬偕紀念醫院九十五年八月
          二十二日馬院醫精字第０九五０００二七九八號函暨
          病歷影本、臺南醫院九十五年八月二十二日南醫歷字
          第０九五０００五五０三號函、臺灣岩灣技能訓練所
          影本九十五年八月十八日岩技所衛字第０九五一００
          ００一二號函暨病歷影本各一份存卷足憑（見原審卷
          第四十六頁、第五十一頁、第五十四頁）。足見被告
          係因失眠、情緒起伏、自我判斷能力差等症狀而於精
          神科就診，並無其他精神上之病症，是其一再強調患
          有精神疾病，動機可議。
    （四）又觀諸被告於警詢、偵查、原審及本院審理時，就案
          發之情節均記憶清晰，供述清楚，堪認被告於行為時
          尚有辨別外界事理之能力，並無因精神障礙或其他心
          智缺陷，致不能辨識其行為違法或欠缺依其辨識而行
          為之能力，或致其辨識行為違法或依其辨識而行為之
          能力，有顯著減低之情形。而本院為求慎重，將被告
          送馬偕紀念醫院進行精神鑑定，該院施以心理衡鑑及
          精神狀態等檢查後，鑑定結果認：「被告雖自稱有精
          神分裂症之診斷，惟澄清其過去之病史，並未發現有
          任何幻覺或妄想等精神症狀。而依被告所述之病程，
          約僅一個月左右，但精神分裂症診斷標準，必須成立
          約六個月以上，方能認定。且精神分裂症係一重大慢
          性疾病，一般而言須長期接受藥物控制，方能穩定病
          情；於許多情形下，即使服用藥物，亦會出現退化情
          形；僅極少狀況係在未治療狀況下，能長期維持原本
          功能。而依被告以往之就醫紀錄及此次鑑定之情形，
          並無精神疾病，而係因物質使用所致之藥物性情緒障
          礙，並進而認被告之行為，並非精神方面之疾病所引
          起，且依歷次筆錄所載問答情形，可支持被告行為時
          係精神正常之依據」等語，有該院精神鑑定報告書一
          件附卷可按（附本院卷第五十七頁），是其鑑定之結
          果亦同本院前開之認定，被告辯稱上開行為係受精神
　　　　　病之影響云云，尚屬無據。
    綜上所述，以上被告所辯各節無非事後卸責之詞，不足採信
    。本案事證明確，被告犯行堪以認定，應予依法論科。
二、查被告意圖為自己不法之所有，搶奪被害人丙○○所有之金
    飾後，因防護贓物、脫免逮捕，而出手抓打在後追捕之被害
    人甲○○臉部、脖子及前胸，當場施以強暴，致被害人甲○○嘴巴、脖子及前胸受有多處挫傷之傷害，核其所為，原係
    犯刑法第三百二十五條第一項之搶奪罪，而其因防護贓物、
    脫免逮捕，當場對被害人甲○○施以強暴行為而致傷，係犯
    刑法第三百二十九條、第三百二十八條第一項之準強盜罪。
    被告於九十一年間因公共危險案件，經臺灣板橋地方法院以
    九十一年度訴字第一二六九號判處有期徒刑四年，於九十五
    年六月十八日縮短刑期執行完畢，有臺灣高等法院被告前案
    紀錄表附卷可稽，其於徒刑執行完畢五年以內，故意再犯本
    件有期徒刑以上之罪，為累犯，應依刑法第四十七條第一項
    之規定加重其刑。
三、原審詳加調查，認本案事證明確，依刑法第三百二十九條、
    第三百二十八條第一項、第四十七條第一項之規定，並審酌
    被告有事實欄所載之犯罪科刑紀錄，素行不良，為搶奪他人
    財物變賣花用，竟於前案甫執行完畢未久，即再犯本案，非
    但侵害被害人之身體及財產法益，亦危害社會秩序，惟兼衡
    被害人所受之傷勢尚非嚴重，且搶得之金飾業已返還被害人
    ，及其犯罪後之態度等一切情狀，判處被告有期徒刑五年四
    月，並說明扣案墨鏡一副雖屬被告所有之物，惟被告甫進入
    「利春銀樓」後，即自動將墨鏡取下置於櫃檯上，尚非供本
    件犯罪所用之物，亦非違禁物，故不為沒收之理由，其認事
    用法並無違誤，量刑亦屬妥適。被告猶執陳詞提起上訴，以
    其患有精神疾病而否認犯行，依諸上開說明，其上訴為無理
    由，應駁回之。
據上論斷，應依刑事訴訟法第三百六十八條判決如主文。
本案經檢察官林炳雄到庭執行職務。
中　　華　　民　　國　　96　　年　　5 　　月　　22　　日
                  刑事第四庭  審判長法　官  蔡秀雄
                                    法  官  陳國文
                                    法  官  鄭水銓
以上正本證明與原本無異。
如不服本判決，應於收受送達後十日內向本院提出上訴書狀，其
未敘述上訴之理由者，並得於提起上訴後十日內向本院補提理由
書狀（均須按他造當事人之人數附繕本）。
                                    書記官  劉貞達
中　　華　　民　　國　　96　　年　　5 　　月　　25　　日
附錄本案論罪科刑法條全文
刑法第三百二十九條：
竊盜或搶奪，因防護贓物、脫免逮捕或湮滅罪證，而當場施以強
暴脅迫者，以強盜論。
刑法第三百二十八條：
意圖為自己或第三人不法之所有，以強暴、脅迫、藥劑、催眠術
或他法，至使不能抗拒，而取他人之物或使其交付者，為強盜罪
，處五年以上有期徒刑。
以前項方法得財產上不法之利益或使第三人得之者，亦同。
犯強盜罪因而致人於死者，處死刑、無期徒刑或十年以上有期徒
刑；致重傷者，處無期徒刑或七年以上有期徒刑。
第一項及第二項之未遂犯罰之。
預備犯強盜罪者，處一年以下有期徒刑、拘役或三千元以下之罰
金。
